臺灣士林地方法院民事判決
                                      110年度訴字第560號
原      告  李佩芳  


訴訟代理人  康皓智律師
複 代理 人  蔡憲騰律師
訴訟代理人  林湘絢律師
被      告  吳正華  

上列當事人間請求侵權行為損害賠償事件，經臺灣新北地方法院
以110年度訴字第348號裁定移送本院，本院於民國111年3月28日
言詞辯論終結，判決如下：
    主  文
原告之訴及假執行之聲請均駁回。
訴訟費用由原告負擔。
    事  實  及  理  由
一、按訴狀送達後，原告不得將原訴變更或追加他訴。但請求之
    基礎事實同一者、或擴張或減縮應受判決事項之聲明者，不
    在此限。民事訴訟法第255條第1項第2、3款定有明文。查，
    原告起訴主張因承租人(即被告)之配偶王復芸在承租房屋自
    殺，致其房屋價值減損，依侵權行為及繼承之法律關係、及
    類推適用民法第432、433條規定請求被告負損害賠償責任，
    原起訴聲明為被告應給付原告新臺幣(下同)100萬元，及自
    起訴狀繕本送達翌日起至清償日止，按週年利率百分之5計
    算之利息(見臺灣新北地方法院110年度訴字第348號卷，下
    稱新北卷，第11頁)，嗣經本院囑託鑑定機關鑑定房屋減損
    價值比例後，原告將其聲明變更為下列二原告主張之聲明欄
    所載，其所為核屬基於同一基礎事實，為聲明變更並為聲明
    之擴張，與上開規定相符，應予准許。合先敘明。
二、原告主張：被告向伊承租門牌號碼為新北市○○區○○路0段000
    巷00號12樓房屋(下稱系爭房屋)，被告於承租期間與其配偶
    即訴外人王復芸共同居住於系爭房屋。王復芸應知其若於系
    爭房屋內自殺死亡，將使系爭房屋成為凶宅，價值減損，日
    後難以出售，竟於民國109年6月29日在系爭房屋內故意吞食
    過量藥物而自殺身亡(下稱系爭事故)，乃故意以違背善良風
    俗之方法加害於伊之系爭房屋所有權，致系爭房屋價值減損
    ，而被告為王復芸之繼承人，就伊所受損害，本於繼承關係
    ，應於被告繼承王復芸之遺產範圍內負賠償伊系爭房屋減損
    價值149萬元之責任。又被告向伊承租系爭房屋，應以善良
    管理人之注意保管租賃物，被告對於王復芸所為造成系爭房
    屋價值減損，應類推適用民法第432、433條規定對伊負損害
    賠償責任。爰依民法第184條第1項後段、第1148條規定向被
    告請求於被告繼承王復芸遺產範圍內為賠償；另類推適用民
    法第432條及第433條規定，向被告請求賠償，兩者為不真正
    連帶給付關係等語。並聲明：㈠被告應給付原告149萬元，及
    自起訴狀繕本送達翌日起至清償日止，按週年利率百分之5
    計算之利息。㈡被告應於繼承被繼承人王復芸之遺產範圍內
    給付原告149萬元，及自起訴狀繕本送達翌日起至清償日止
    ，按週年利率百分之5計算之利息。㈢前二項如任一項被告已
    為給付，被告於該履行給付範圍內免除其他項之給付義務。
    ㈣願供擔保，請准宣告假執行。
三、被告則以：王復芸為伊配偶，與伊同住於系爭房屋。王復芸
    於國中時即患有憂鬱症，有定期諮商及拿藥，且於過世前1
    週並無明顯情緒問題，嗣於109年6月29日因情緒關係，王復
    芸在家工作，因伊於日間聯繫不上王復芸，於下班後與王復
    芸之母親回系爭房屋後發現王復芸倒臥在系爭房屋之主臥房
    ，而王復芸並非無行為能力或限制行為能力人，伊無監督義
    務，亦未協助王復芸輕生。又王復芸是自裁終結生命，並無
    以違背善良風俗方法加損害於原告系爭房屋所有權之故意。
    且系爭房屋亦無任何物理性變化或外觀上之毀損，並無使用
    功能減損或喪失，伊亦無從預見王復芸會自殺，當無違反善
    良管理人之注意義務等語，資為抗辯。並為答辯聲明：㈠原
    告之訴及假執行之聲請均駁回。㈡如受不利判決，願供擔保
    ，請准宣告免為假執行。
四、原告主張被告向其承租系爭房屋，被告與王復芸共同居住在
    系爭房屋內，王復芸為被告之配偶，且經被告同意而使用系
    爭房屋之人，及王復芸於109年6月29日在系爭房屋內服用過
    量藥物自殺身亡等情，有法務部法醫研究所解剖報告書暨鑑
    定報告書、房屋租賃契約可稽(見臺灣士林地方檢察署109年
    度相字第446號相驗卷宗，下稱相驗卷，第64至68頁；臺灣
    新北地方法院110年度訴字348號卷第23至41頁、本院卷第15
    4至186頁)，且為被告所不爭執，堪信為真實。　　　
五、至原告主張系爭事故導致系爭房屋交易價值減損，致其受有
    損害等語，為被告否認。然查：
　㈠關於「凶宅」，法令並無明確定義，而內政部108年10月31日
    內政部台內地字第1080265629號公告「成屋買賣定型化契約
    應記載及不得記載事項」第壹項「應記載事項」第2條載有
    ：「買賣雙方應於建物現況確認書互為確認」，而該「建物
    現況確認書」項次7之內容記載：「本建物(專有部分)是否
    曾發生凶殺、自殺或一氧化碳中毒或其他非自然死亡之情事
    」。且內政部97年7月24日內授中辦地字第0970048190號函
    ：「本建築改良物（專有部分）於賣方產權是否曾發生兇殺
    或自殺致死之情事，係指賣方產權持有期間，於其建築改良
    物之專有部分（包括主建物及附屬建物），曾發生兇殺或自
    殺而死亡（不包括自然死亡）之事實（即陳屍於專有部分）
    ，及在專有部分有求死行為致死（如從該專有部分跳樓）；
    但不包括在專有部分遭砍殺而陳屍他處之行為（即未陳屍於
    專有部分）」所為解釋。由此可知，在一般社會觀念中，足
    以影響市場交易價值之所謂「凶宅」，係指前述情況所發生
    兇殺及自殺致死之情形。
　㈡系爭事故之發生，係因王復芸在系爭房屋內吞藥過量而自殺
    身亡，依前揭說明，系爭房屋確實因此成為一般社會觀念中
    影響市場交易價值之凶宅。而關於系爭事故是否導致系爭房
    屋交易價額減損，經徵詢兩造意見後，經本院囑託先鑑不動
    產估價師事務所鑑定結果：經進行產權、一般因素、區域因
    素、個別因素、不動產市場現況及最有效使用情況下，專業
    意見分析後，先採用比較法及收益法之直接資本化法等二種
    估價方法評估系爭房屋於系爭事故發生日之正常合理市場價
    格為935萬7060元，對於非自然死亡(自殺)之情形，雖建物
    無結構損害，但市場普遍存在心理層面之疑慮，進而影響接
    手性及銀行貸款條件等，造成市場價格減損。經採用比較法
    ，以內政部實價登錄網站之非自然死亡事故成交案例，與當
    地正常情形之成交案例比較，求取市場價格差異比例，另參
    考法院類似判決，評估系爭房屋為非自然死亡之市場價格減
    損比例為17.9%，並分別推算有非自然身故房屋(包含土地)
    價格減損金額154萬664元，有非自然身故房屋(不包含土地
    、地下層停車位)價格減損77萬332元，有該所出具之鑑定報
    告書可稽(見外放之鑑定報告)，堪認系爭房屋交易價值確有
    減損價值比例為17.9%之情形。
六、原告主張其依民法第184條後段及繼承之法律關係，得請求
    被告於繼承王復芸遺產範圍內賠償其就系爭房屋所受損害，
    有無理由？
　㈠查系爭房屋因系爭事故而成為所謂「凶宅」，僅係一般人之
    主觀認知，實際上未發生毀損、滅失或功能損壞，即系爭房
    屋本身並未發生任何物理性之變化，亦不影響所有人占有系
    爭房屋或依其目的而使用，所有人就房屋所有權權能之行使
    ，未受任何限制，無論所有權積極權能或消極權能均不受侵
    害，即系爭房屋並非有形體的所有權侵害，難認系爭房屋之
    所有權受到侵害。至原告主張系爭房屋因系爭事故導致其交
    易價值或收益減損部分，則係於不動產交易市場上因心理因
    素所可能產生交易價格（包括買賣價金或出租收益等）受有
    影響，而抽象地存在於系爭房屋之財產上不利益，並非所有
    權權能之損害，性質上屬純粹經濟上損失，係屬權利以外之
    利益。
  ㈡按因故意或過失，不法侵害他人之權利者，負損害賠償責任
    。故意以背於善良風俗之方法，加損害於他人者亦同。民法
    第184條第1項定有明文。依上開規定可知，民法第184條就
    一般侵權行為之規定，係採取類型理論（或謂差別保護說）
    之觀點，而將之區分為「權利侵害類型」（第184條第1項前
    段）及「利益侵害類型」（第184條第1項後段），各自均為
    獨立之請求權依據。前段所保護之客體需為權利，行為人主
    觀上以故意或過失為已足；後段所保護之客體則包含權利以
    外之利益（特別是學說上所稱之純粹經濟上損失或純粹財產
    上損害），行為人主觀上須有故意以背於善良風俗為方法、
    手段，以達加損害於他人之目的，即行為人對加損害於他人
    ，須有主觀上之故意，始足當之。又所謂故意，固然包括明
    知並有意使其發生之直接故意或預見其發生而其發生並不違
    背其本意之間接故意，但仍應有足以認定行為人此主觀意思
    之依據，始足論斷其侵權行為責任。依系爭事故當日之警詢
    及檢察官之訊問筆錄可知，被告陳稱：王復芸近日情緒低落
    ，覺得人生沒什麼意義，主要是上週接了翻譯的工作，於系
    爭事故發生之前1日，王復芸表示工作壓力很大，並整晚失
    眠，直到28日早上6時情緒非常低落，表示她想死，後來有
    與固定看診之心理諮商進行視訊1個小時結束後，王復芸問
    伊說她是不是一個很自私的人，伊就跟王復芸說先不要想太
    多先睡一下，後來王復芸服用醫院的藥後就睡了，醒來後王
    復芸表示她心情依舊低落，問伊說死在房屋是不是很糟糕，
    伊就跟她說一起活到80歲等語（見相驗卷第7至9頁、第21至
    22頁）；核與王復芸之母張靜宜於警詢時陳述：我於系爭事
    故發生當日早上8時許打電話給王復芸，因被告當天告訴我
    王復芸精神狀況不好，且王復芸也跟我說她前兩天心情緒起
    伏很大，結果電話沒接，我於事故當天下午約4時許去系爭
    房屋找王復芸，沒有人開門，也無人回應，我大約近下午8
    時許，隨被告一同進入系爭房屋內，發現王復芸倒臥在床邊
    ，面朝地板趴著，當下伊看王復芸已沒有生命跡象，身體已
    經有些發黑等語(見相驗卷第5至6頁)，大致相符。堪認王復
    芸因憂鬱性疾患而有長時間持續抑鬱情緒之精神疾病，於系
    爭事故發生前2天，有情緒低落，經與心理諮商師視訊談話
    後即回房睡覺，被告經王復芸告知其情況，已安撫王復芸，
    惟王復芸因自身所感受之壓力感，仍誘發其自殺情緒，況自
    殺行為乃極端終結生命之方式，王復芸單純求死之自殺行為
    ，尚無從認為其有以背於善良風俗之方法對系爭房屋減損價
    值之直接故意。又王復芸自殺行為乃因瞬間意念所致，核諸
    一般情理，尚無可能要求自殺者仍應顧念其自殺行為將致系
    爭房屋受有價值減損之理，且參酌自殺者係於求生而不可得
    之情形下，斷然自殺。果有一念迴旋，通常即不發生自殺結
    果。自殺行為幾乎非自殺者所能自我控制，於自殺之時，僅
    剩存活與否之意念，何來對損害房屋價值之想像，雖王復芸
    曾問被告死在系爭房屋內是不是很糟糕等語，惟亦難憑此逕
    認自殺者即王復芸對致生系爭房屋貶值，具有間接故意或未
    必故意。則原告主張王復芸若非直接故意亦有間接故意或未
    必故意云云，難認可取。
七、原告類推適用民法第432條、第433條規定，請求被告賠償系
    爭房屋所減損價值，有無理由？
　㈠按承租人應以善良管理人之注意，保管租賃物，租賃物有生
    產力者，並應保持其生產力。承租人違反前項義務，致租賃
    物毀損、滅失者，負損害賠償責任。又因承租人之同居人或
    因承租人允許為租賃物之使用、收益之第三人應負責之事由
    ，致租賃物毀損、滅失者，承租人負損害賠償責任。民法第
    432條第1項、第2項本文及第433條分別定有明文。且系爭租
    約第9條亦約定：「承租人應以善良管理人之注意保管房屋
    ，如違反此項義務，致房屋毀損或滅失者，應負損害賠償責
    任。…」（見本院卷第166頁）。可知民法432條、第433條及
    系爭租約第9條所定承租人之保管義務，僅以保持租賃物物
    理上完好狀態而無損、減失為已足，亦即保持租賃物之用益
    價值，而租賃物之經濟價值是否減損，其影響成因多元，且
    態樣不一，保持租賃物之經濟價值尚非承租人所負保管義務
    範疇。王復芸在系爭房屋內服藥過量致死，系爭房屋實際上
    並未發生毀損、滅失或功能損壞之結果，即無任何物理性變
    化。又民法第433條既係規範承租人因其同居人或其允許為
    租賃物之使用或收益之「第三人應負責之事由」，致租賃物
    毀損或滅失，而負損害賠償責任，則因王復芸既不應依民法
    第184條第1項規定負損害賠償責任，自無從課予被告民法第
    433條之損害賠償責任。
　㈡又按所謂善良管理人之注意義務，係指交易上一般觀念，有
    相當知識經驗及誠意之人應盡之注意。原告雖主張被告承租
    系爭房屋，並允許王復芸居住使用，其對王復芸未為注意，
    難認其已盡善良管理人注意義務云云。然被告非王復芸之監
    護人，對其並無監督義務；又精神疾病係內在疾病，許多人
    甚至視為隱疾，不輕易透露，雖被告知悉王復芸有精神疾病
    ，惟王復芸於自殺前既已接受專業之心理諮商，隔天雖仍情
    緒低落，被告已為安撫，可見王復芸自身就此疾患亦未耽於
    治療，被告與王復芸分房睡覺，當日被告仍需上班，又已事
    先打電話予王復芸之母告訴王復芸狀況，無從預料王復芸竟
    有自殺之舉，況被告與王復芸乃至親之夫妻關係，若其就系
    爭事故有預料可能性，豈可能未予防免？原告復未舉證被告
    有何未盡注意義務之處，自難僅憑系爭事故之發生，即認被
    告未盡善良管理人注意義務。
　㈢原告主張本件應類推適用民法第432條或第433條規定，由被
    告就系爭房屋因系爭事故所致價值減損負損害賠償責任云云
    。惟類推適用，係就法律未規定事項，比附援引與其性質相
    類似之規定加以適用，為基於平等原則及社會通念以填補法
    律漏洞的方法，倘無法律漏洞，自不生類推適用而補充之問
    題。按承租人依民法第432條或第433條規定應對出租人負損
    害賠償責任者，係因承租人乃實際占有使用租賃物之人，對
    該租賃物自有保管義務，故明文規定承租人有注意義務之違
    反且致租賃物發生物理上毀損或滅失情事者，應負損害賠償
    之責。可知民法第432條及第433條所定承租人之保管義務，
    僅以保持租賃物物理上完好狀態而無毀損、滅失為已足。至
    於租賃物之價值是否減損，其影響成因多元，且態樣不一，
    尚非承租人所應負保管義務範疇，核與民法第432條及第433
    條所定之性質不相類似，且逕為類推適用，尚無端增加承租
    人之保管義務，難謂符合平等、公平原則。是就前揭規定，
    倘納入此未被規範之型態，將使該等規定涵攝範圍擴及租賃
    物價值之維持，應非該等法律規範意旨所及，難認民法第43
    2條第2項或第433條規定有此法律漏洞之存在，自無類推適
    用之餘地。則原告主張本件應類推適用民法第432條及第433
    條規定課被告損害賠償責任，亦無可取。　　
八、從而，原告依民法第184條第1項後段及繼承之法律關係，請
    求被告於繼承王復芸遺產範圍內給付149萬元，及自起訴狀
    繕本送達翌日起至清償日止，按週年利率百分之5計算之利
    息；以及類推適用民法第432條、第433條規定，請求被告給
    付149萬元，及自起訴狀繕本送達翌日起至清償日止，按週
    年利率百分之5計算之利息；上開二項給付，其中一項被告
    為給付，該給付範圍內免除被告另一項之給付義務，均為無
    理由，應予駁回。又原告之訴既經駁回，其假執行之聲請亦
    失所依據，應併予駁回。　
九、本件事證已臻明確，兩造其餘之攻擊或防禦方法及所用之證
    據，經本院斟酌後，認為均不足以影響本判決之結果，爰不
    逐一論列，附此敘明。　　　　　
十、據上論結，原告之訴為無理由，依民事訴訟法第78條判決如
    主文。
中　　華　　民　　國　 111　　年　　4 　　月　　25　　日
                  民事第三庭
                            法  官  陳月雯
以上正本係照原本作成。
如對本判決上訴須於判決送達後 20 日內向本院提出上訴狀。如
委任律師提起上訴者，應一併繳納上訴審裁判費。
中　　華　　民　　國　 111　　年　　4 　　月　　25　　日
                            書記官  李佩諭